臺灣新北地方法院民事裁定
111年度消債抗字第7號
抗  告  人
即 債務 人  潘明珠  
上列抗告人因消費者債務清理條例聲請更生事件，對於中華民國
110年12月9日本院110年度消債更字第217號裁定不服而提起抗告
，本院裁定如下：
    主  文
原裁定廢棄。
抗告人潘明珠自民國111年3月21日上午10時起開始更生程序。
命司法事務官進行本件更生程序。
    理  由
一、按債務人不能清償債務或有不能清償之虞者，得依本條例所
    定更生或清算程序，清理其債務，消費者債務清理條例（下
    稱消債條例）第3條定有明文。衡以消債條例之立法目的，
    在於經濟上陷於困境之消費者，若任其於惡性循環之債務窘
    境中自生自滅，其將衍生嚴重之社會問題，致難以維持安定
    之社會經濟秩序，故有予以分別情形依更生或清算之程式清
    理其債務之必要，藉以妥適調整其與相關債權人間之權利義
    務關係，以謀求消費者經濟生活之更生機會，從而健全社會
    經濟發展。次按消債條例第3條「債務人不能清償債務或有
    不能清償之虞者，得依本條例所定更生或清算程序，清理其
    債務」，所謂「不能清償」指債務人因欠缺清償能力，對已
    屆期之債務，全盤繼續處於不能清償之客觀經濟狀態者而言
    。又所謂「不能清償之虞」，係指依債務人之清償能力，就
    現在或即將到期之債務，有不能清償之蓋然性或可能性而言
    。易言之，債務人之狀態如置之不理，客觀上得預見將成為
    不能清償之情形而言，此將來發生不能清償之事實，不必達
    到高度之確信。至於債務人之清償能力，則包括財產、信用
    及勞力（技術），並不以財產為限，必須三者總合加以判斷
    仍不足以清償債務，始謂欠缺清償能力而成為不能清償。債
    務人之清償能力係處於流動性狀態，聲請時與法院裁定時之
    清償能力未必一致，應以法院裁定時為判斷基準時（司法院
    民事廳民國99年11月29日廳民二字第0990002160號第二屆司
    法事務官消債問題研討第4號消費者債務清理條例法律問題
    研審小組之研審意見、臺灣高等法院106年度消債抗字第16
    號裁定參照）。
二、本件抗告意旨略以：
㈠抗告人積欠債務高達新臺幣（下同）6,209,646元，以抗告人每
  月5,000元之償還能力根本無法經由協商程序處理其債務。依
  目前銀行平均15%之年息計算，每月利息就高達77,621元（計
  算式：6,209,646元×15%/12月=77620.57元)；債務人目前每月
  收入26,000元，就算不吃不喝連償還利息都不夠，更遑論償還
  本金，如此惡性循環之債權債務關係，使處於弱勢中之抗告人
  永無還清債務之日，足證抗告人已構成消費者債務清理條第3
  條規定債務人有不能清償債務或有不能清償之虞之要件。
㈡原審認定抗告人有於財產及收入狀況說明書内不實記載勞健保
  支出之情形，應有誤會。抗告人於聲請更生前兩年内（即108
  年4月至110年3月間）確實都有繳納新北市縫紉業職業工會之
  勞健保費支出。抗告人自104年11月16日再次加入（因104年6 
  月1日曾自該公會退保）後 ，除逐年依照政府最低薪資調高勞
  健保投保金額外，至今勞健保仍投保於該公會。抗告人提出之
  勞保被保險人投保明細表上之「萬成航空科技公司（僅投保25
  天）」以及 「凱茂人力資源有限公司（僅投保1天）」，但抗
  告人之勞健保從未間斷，一直投保於新北市縫紉業職業工會，
  故抗告人需依規定繳納勞健保費用（含該工會會費）每月約2,
  500元（依照當年度投保薪資加計公會之會員費之平均值），
  因此抗告人並無不實記載勞健保支出之情事。
㈢關於原裁定認薪資收入部分無積極證據證明部分，抗告人認有
  未恰：⒈抗告人因積欠龐大債務又無一技之長，處於社會最弱
  勢打零工地位，薪資收入極為不固定，只要找到有勞健保的工
  作上班沒多久即遭債權人強制執行而遭公司要求離職，或遭同
  事及雇主異樣眼光看待而自卑。⒉此種態樣屬於卡債族之常態
  ，即社會上積欠龐大債務而無能力償還者，幾乎都淪落至打零
  工。⒊抗告人雖打零工無法提出薪資單，但於聲請更生及補正
  時都有提出親自簽署之收入切結書，並非完全沒有提出任何收
  入證明，故抗告人確實有高於最低投保薪資之收入來源，有能
  力來履行更生方案，是原裁定認定抗告人無收入之情事顯有違
  誤。
㈣按消債條例第46條規定：更生之聲請有下列情形之一者，應駁
  回之：一、債務人曾依本條例或破產法之規定而受刑之宣告。
  二、債務人曾經法院認可和解、更生或調協，因可歸責於己之
  事由，致未履行其條件。三、債務人經法院通知，無正當理由
  而不到場，或到場而故意不為真實之陳述，或無正當理由拒絕
  提出關係文件或為財產變動狀況之報告。抗告人於聲請更生程
  序中積極配合並據實陳報聲請更生前2年内之財產、收入及支
  出等相關資料，並於法定期間内繳納費用、補正資料及到庭接
  受調查訊問等，並無本條應駁回之原因。
㈤又消債條例立法之目的為調整債權人與債務人之權利義務關係
  ，保障債權人公平受償，不應使債務人之經濟窘迫而任其自生
  自滅。本件抗告人並非惡意不還錢，但苦於協商程序亦無法處
  理好全部的債務，才聲請更生程序來清理其債務，若仍駁回抗
  告人之更生聲請，豈非任憑抗告人於惡性循環之債權債務關係
  中自生自滅。且消債條例第3條定有明文，債務人有不能清償
  債務或有不能清償之虞者，得依本條例所定更生或清算程序，
  清理其債務，此為法律所賦予債務人處理債務之程序選擇權，
  而非用於准駁更生、清算聲請之要件。是應以消費者債務清理
  條第46條及同法第82條所定駁回之情形來衡量是否准予債務人
  開始更生、清算程序，始符合消費者債務清理條之立法目的及
  實施美意。爰依法提起抗告，請求廢棄原裁定廢棄，並准抗告
  人即債務人開始更生程序。
三、本院認定如下：
㈠抗告人於更生之聲請前曾向新北市新莊區調解委員會聲請調 解
  ，惟雙方當事人意見不一致，因而協商不成立等情，此有調解
  不成立證明書、台北富邦商業銀行股份有限公司110年8月6日
  民事陳報狀【見110年度消債更字第217號卷宗（下稱更生卷）
  第45、229頁】在卷可稽，可見抗告人確有依照消債條例第151
  條第1項規定聲請債務清理調解，合於聲請更生之規定。
㈡是以，本件抗告人所提更生聲請可否准許，須審查其是否符合
  消債條例第3條「債務人不能清償債務或有不能清償之虞者」
  之要件。經查：
　⒈抗告人主張於聲請更生後迄今均以打零工維生，每月收入約
    為26,000元等情，雖抗告人僅提出收入切結書、勞工被保險
    人投保資料表暨明細供參（見更生卷第63至67頁，本院卷第
    25至26、29頁），與原審卷所附其107至108年度綜合所得稅
    各類所得資料清單與收入切結書所載數額不同。但本院認為
    ，依我國社會常情，處於社會較底層的打零工等工作，僱主
    對於此類臨時性、可替代性、流動性及不穩定性高的工作，
    為了逃避勞工法令及稅務負擔的成本，常常按工、按時於現
    場發給現金，而不提供書面資料，是以抗告意旨稱其打零工
    難有書面文件可佐等語，尚非無據。又本件抗告人稱其因負
    擔鉅額債務，信用不良，又缺乏一技之長，無法找到穩定的
    工作，只能夠從事最基本的勞力工作，以打零工維生等語，
    本院查抗告人係64年次，已年近半百，中年婦女又無良好工
    作資歷者，於我國社會現況，難以找到穩定良好的工作，其
    所言亦不違常理，故認抗告人應非刻意不提供其收入的相關
    證據。再者，考量抗告人自稱每月所得26,000元，高於每月
    基本工資25,250元，亦較其勞工保險投保薪資24,000元為高
    ，亦可見抗告人有清償債務的誠意，是抗告人就其每月收入
    之主張，尚難認其有刻意隱瞞而不可信之情形存在。
　⒉又抗告人於原審陳報每月必要支出為餐飲費7,500元、交通費
    500元、電話費及網路費1,000元、水電瓦斯費1,000元、雜
    支1,500元、補貼費7,000元、勞健保費2,500元等項，共計2
    1,000元等語。抗告人於原審調查期日陳稱：目前與母親及2
    位哥哥共計4人同住，水電、瓦斯費係抗告人每月支付1萬元
    給同居之哥哥，抗告人母親則非固定分攤僅於有工作收入時
    部分分攤等語（見更生卷第315至316頁），雖與先前陳報水
    電瓦斯費1,000元、雜支1,500元及補貼費7,000元等項，共
    計9,500元金額不符，僅差距500元，且親族同住一處，日常
    生活支出之分攤本就較為瑣碎，有錢的時候多出一點、困難
    的時候就吃家人用家人的，也是常見的情況，因而無法逐筆
    準確列載計算，致其所提列每月必要生活費用前後略有增減
    ，尚可接受。另就每月支出勞健保費2,500元部分，依其所
    提勞工保險被保險人投保資料表所載，投保於萬成航空科技
    股份有限公司部分雖於106年3月10日退保，惟其自104年11
    月16日投保於新北市縫紉業職業工會至抗告人於110年4月30
    日聲請更生時均未中斷（見本院卷第25至26頁），是抗告人
    主張每月支出勞保及健保費用2,500元，應屬合理。綜上，
    審酌抗告人之家庭狀況、工作型態、目前社會經濟消費之常
    情，其主張負擔上開必要費用支出之事實並未逾一般人生活
    程度，且參酌消債條例之立法目的，非但係使債務人得透過
    更生程序清償債務、重建其經濟生活，亦應保障債務人於更
    生方案履行期間內得保有符合人性尊嚴之最低基本生活，以
    及保留債務人於各項目中費用留用之彈性，以維持債務人最
    基礎生活水準，故認抗告人之上開主張尚屬合理，堪予採信
    。
　⒊承前所述，本件抗告人現每月薪資收入約為26,000元，扣除
    上開每月必要生活支出約21,000元後，僅餘約5,000元。而
    抗告人現累積之債務總額為6,209,646元，縱不加計陸續發
    生之利息、違約金等項，清償上開債務總額即需花費約103.
    4年（計算式：6,209,646元÷5,000元÷12個月≒103.4年）。
    堪信抗告人之收入扣除合理必要之維持生活費用後，已經不
    能清償本件無擔保或無優先權債務6,209,646元。從而，抗
    告人所為本件更生聲請，應已符合消債條例第3條所定之要
    件。
四、綜上所述，本件抗告人為一般消費者，並未從事營業活動。
    其有無法清償債務之虞的相關情事，又所負無擔保或無優先
    權之債務，並未逾1,200萬元，且未經法院裁定開始清算程
    序或宣告破產，又查無消債條例第6條第3項、第8條或第46
    條各款所定駁回更生聲請之事由存在，則抗告人本件更生之
    聲請，於法尚無不合，應予准許。原裁定駁回抗告人更生之
    聲請，容有未洽，抗告意旨指摘原裁定不當，求予廢棄，為
    有理由，爰由本院將原裁定廢棄，准予抗告人更生之聲請，
    並命司法事務官進行本件更生程序。至於抗告人於更生程序
    開始後，應另提出足以為債權人會議可決或經法院認為公允
    之更生方案以供採擇，俾免更生程序進行至依消債條例第61
    條規定應行清算之程度，附此敘明。
五、據上論結，本件抗告為有理由，依消債條例第11條第2項、
    第15條、第16條第1項、第45條第1項、民事訴訟法第492條
    前段，裁定如主文。
中　　華　　民　　國　　111 　年　　3 　　月　　21　　日
                民事第六庭    審判長法　官　許瑞東
　　　　　　　　
                                    法　官　莊惠真 
　　　　　　　　　　　　　　　　　　
                                    法  官  許映鈞
以上正本係照原本作成。
本件不得抗告。
本裁定已於民國111年3月21日上午10時公告。 
中　　華　　民　　國　　111 　年　　3 　　月　　21　　日
                                    書記官　賴麗莎